【裁判字號】    97,上訴,183
【裁判日期】    970320
【裁判案由】    偽造有價證券等
【裁判全文】
臺灣高等法院臺南分院刑事判決         97年度上訴字第183號
上  訴  人
即  被  告  甲○○
指定辯護人  本院公設辯護人  丙○○
上列上訴人因偽造有價證券等案件，不服臺灣臺南地方法院96年
度訴緝字第84號中華民國96年12月10日第一審判決（起訴案號：
臺灣臺南地方法院檢察署93年度偵緝字第313號），提起上訴，
本院判決如下：
    主  文
上訴駁回。
甲○○緩刑肆年；並應向裕融企業股份有限公司支付新台幣（下
同）壹拾萬元，給付方式如下：自九十七年四月五日起至同年八
月五日止，於每月五日給付貳萬元，至全部清償為止，如有一期
未履行視為全部到期。
    事  實
一、甲○○因身罹異位性皮膚炎致謀職不易，為生活壓力所逼，
    明知未經其父親乙○○之同意及授權，竟意圖為自己不法之
    所有，與另一不詳年籍、姓名之成年男子共同基於偽造有價
    證券並行使之犯意聯絡，於民國（下同）九十年十一月二十
    九日，由甲○○以乙○○之名義，填寫消費者貸款申請書及
    貸款暨動產抵押契約書後，再由該不詳年籍姓名之成年男子
    在該貸款暨動產抵押契約書上偽造乙○○之印文及署名各一
    枚，及偽造發票人乙○○、面額十六萬元之本票一紙。佯以
    動產擔保交易法動產抵押之方式，向遠東國際商業銀行股份
    有限公司（以下簡稱遠東公司），提供所有人為乙○○之車
    號ＸＣ─二八七六號自小客車，為動產擔保，而向遠東公司
    辦理汽車貸款，借貸十六萬元，致遠東公司陷於錯誤而同意
    貸款予甲○○，足以生損害於遠東公司及乙○○。又不知情
    之遠東公司並於九十年十一月三十日將此一不實事項，向公
    路局嘉義區監理所台南監理站辦理動產抵押權登記，致該監
    理站承辦人員將此一不實事項登載職務上所掌之文書，足以
    生損害於監理機關對車輛管理之正確性。嗣遠東公司於九十
    一年一月二十八日，將上開債權及動產抵押權讓予裕融企業
    股份有限公司（以下簡稱裕融公司），並辦理動產擔保交易
    動產抵押設定債權人變更登記。詎甲○○貸得上開款項後，
    即拒不繳款，並任意隱匿上開動產擔保標的物，致裕融公司
    追索無著。俟裕融公司於九十一年五月間對乙○○提出違反
    動產擔保交易法之告訴，經臺灣臺南地方法院檢察署檢察官
    於九十一年九月三十日，以九十一年度偵字第七一八五號對
    乙○○為不起訴之處分，始查知上情。
二、案經裕融公司訴由臺灣臺南地方法院檢察署檢察官偵查起訴
    。
    理  由
一、上開犯罪事實，迭據被告甲○○於偵查、前審及本院審理時
    均自白不諱，核與告訴人裕融公司所指訴之情節相符，並經
    被害人乙○○及證人即裕融公司負責對保之人員謝秀綿證述
    明確，復有消費者貸款申請書、乙○○之身分證、貸款及動
    產抵押契約書、本票、動產擔保交易動產抵押設定登記申請
    書、動產擔保交易動產抵押債權人變更登記申請書等影本各
    一紙在卷可稽。被告自白與事實相符，可資採信。本件事證
    已臻明確，被告偽造有價證券之犯行，可堪認定。
二、新舊法適用說明：
(一)、按九十五年七月一日修正施行之刑法第二條第一項規定：行
    為後法律有變更者，適用行為時之法律，但行為後之法律有
    利於行為人者，適用最有利於行為人之法律。係以適用行為
    時之法律為原則，而以適用行為後之法律為例外，並以最有
    利於行為人之法律，為其選擇適用之標準（即從舊從輕主義
    ）。該條文「法律」之解釋限於「刑罰法律」（釋字第一○
    三號解釋、最高法院五十一年台非字第七六號判例參照）。
(二)、【刑法施行法第一條之一之增訂－罰金刑貨幣單位由銀元修
    正為新臺幣之法律適用】：按依九十五年六月十四日修正公
    布，同年七月一日施行之刑法施行法第一條之一增訂「中華
    民國九十四年一月七日刑法修正施行後，刑法分則編所定罰
    金之貨幣單位為新臺幣。九十四年一月七日刑法修正時，刑
    法分則編未修正之條文定有罰金者，自九十四年一月七日刑
    法修正施行後，就其所定數額提高為三十倍。但七十二年六
    月二十六日至九十四年一月七日新增或修正之條文，就其所
    定數額提高為三倍。」經查，刑法【第二百零一條】自七十
    二年六月二十六日（即罰金罰鍰提高標準條例修正公布日）
    迄今未修正，其罰金之法定刑為「三千元」，所定罰金之貨
    幣單位為「銀元」，再依罰金罰鍰提高標準條例第一條前段
    規定罰金刑提高十倍為「銀元三萬元」，依現行法規所定貨
    幣單位折算新臺幣條例第二條規定折算為「新臺幣九萬元」
    ；而於刑法施行法施行即九十五年七月一日以後，所定罰金
    之計算單位為新臺幣，就其所定數額提高三十倍，亦為「新
    臺幣九萬元」，是本條項之「罪刑」並未變更，自不生新舊
    法之比較。刑法施行法第一條之一施行後之法律效果，乃將
    刑法分則罰金刑之貨幣計算單位從「銀元」轉換為「新臺幣
    」，係一貨幣計算單位之準據法，修正意旨亦止於釐清吾國
    先前易生混淆之貨幣單位系統，與罪刑無涉，尚無刑法第二
    條第一項新舊法比較適用之問題，自應適用現行有效、具特
    別法性質之法律即刑法施行法第一條之一第一項、第二項前
    段（即據上論結欄除引用刑法處罰之條文，併應援引刑法施
    行法第一條之一第一項、第二項前段，而不再引用罰金罰鍰
    提高標準條例第一條前段，最高法院九十五年台上字第六一
    五九號判決參照）。又參酌刑法施行法第一條之一之立法說
    明，該條文第二項係「考量新修正之刑法施行後，不再適用
    『現行法規所定貨幣單位折算新臺幣條例』，為使罰金數額
    趨於一致，避免衍生新舊法比較適用問題，以緩和實務適用
    法律之衝擊之前提下，規定第二項如上」，顯見刑法施行法
    第一條之一第二項增訂後，自無再與「現行法規所定貨幣單
    位折算新臺幣條例」、「罰金罰鍰提高標準條例」比較適用
    之必要（臺灣高等法院暨所屬法院九十五年法律座談會第十
    六至十九號提案決議採此見解）。
(三)、【刑法第二十八條「共同正犯」定義修正之法律適用】：
    修正前刑法第二十八條規定關於「實施」一語，依實務見解
    認係涵蓋陰謀、預備、著手、實行概念在內（司法院三十一
    年院字第二四０號解釋），即承認陰謀共同正犯、預備共同
    正犯，非僅侷限於直接從事構成犯罪事實之行為，故解釋上
    包括「共謀共同正犯」，基於近代刑法之個人責任原則及法
    治國人權保障之思想，應以不承認「陰謀共同正犯」與「預
    備共同正犯」為當，新法為杜爭議，而將「實施」一語，修
    正為「實行」；且修正後，並無礙於「共謀共同正犯之存在
    」。故依新舊法均成立共同正犯（實施正犯或共謀共同正犯
    ），因其成立要件及刑罰效果均未變更，自無新舊法比較之
    問題，應依一般法律適用原則，適用現行刑法第二十八條（
    最高法院九十五年台上字第五五九九、五六六九號、九十六
    年台上字第八二九號判決參照）。
(四)、【刑法第三十三條第五款罰金刑之適用】：
    被告行為後，刑法關於罰金刑之規定業經修正布，舊法第三
    十三條第五款「罰金：一元以上」之規定，修正公布為新法
    第三十三條第五款「罰金：新臺幣一千元以上，以百元計算
    之」，新法施行後，應依新法第二條第一項之規定，適用最
    有利於行為人之法律（最高法院九十五年第八次刑事庭會議
    決議參照）。比較新舊法結果，刑法法定本刑中列有罰金刑
    者，舊法顯然較有利於行為人，被告本件犯罪關於法定罰金
    刑部分，以行為時之舊法第三十三條第五款定其罰金部分之
    法定刑，對被告較為有利（最高法院九十五年五月二十三日
    第八次刑事庭會議決議，臺灣高等法院暨所屬法院九十五年
    法律座談會刑事類第一、二號提案研討結論採此見解）。
(五)、【刑法第五十五條牽連犯刪除之法律適用】：
    被告行為後，刑法第五十五條牽連犯之規定，業經刪除，此
    規定之刪除雖非犯罪構成要件之變更，使被告依行為時法原
    僅成立裁判上一罪，然依裁判時法則應成立數罪，顯已影響
    行為人刑罰之法律效果，使刑罰之實質內容發生變動而輕重
    之別，自屬刑法第二條第一項所稱之「法律有變更」，而有
    該條項之適用，即修正前論以裁判上一罪，修正後，論以數
    罪應併罰之，經比較新、舊法結果，自以修正前以一罪論之
    規定較有利於被告（最高法院九十五年五月二十三日第八次
    刑事庭會議決議參照）。
(六)、【刑法第五十九條「酌減其刑」修正之法律適用】：刑法第
    五十九條關於酌減其刑部分，修正前原規定：「犯罪之情狀
    可憫恕者，得酌量減輕其刑。」；修正後規定：「犯罪之情
    狀顯可憫恕，認科以最低度刑仍嫌過重者，得酌量減輕其刑
    。」又被告行為後，刑法第五十九條雖經修正，然此為法院
    就刑之裁量及酌減審認標準見解予以明文化，究其實質內容
    並無變更亦僅屬判例酌減審認標準之明文化，非屬法律變更
    （最高法院九十五年第八次刑事庭會議決議、第二十一次刑
    事庭會議決議參照）。
(七)、【刑法第七十四條「緩刑」要件修正之法律適用】：
    再按行為後法律修正，致行為時與裁判時之法律規定不同，
    除有刑法第二條第一項行為後法律變更（所稱「法律變更」
    應係指刑罰法律變更，即犯罪構成要件或處罰之內容變更，
    或「罪」「刑」雖未變更，但因法條修正結果，使刑罰之實
    質內容發生變動而輕重之別者）之情形，應比較新舊法，依
    「從舊從輕」之法則，適用最有利於行為人之法律外，法官
    應依據現行有效之法律（程序法或其他非刑罰法律等）裁判
    ，為法理所必然（大法官會議第三十八號、第三七一號解釋
    ）。本院按：1.緩刑係法院對於被告所宣告之刑，於符合一
    定條件下，認為以暫不執行為適當時宣告，為法院刑罰權之
    運用，並非刑罰權之本身，與「罪刑」無關，亦不能使刑罰
    之實質內容發生變動致刑有輕重之分別，故緩刑要件之修正
    ，應非屬刑法第二條第一項所稱之「法律變更」，而無新舊
    法比較適用之問題。2.由緩刑係以行為人於裁判前未曾（新
    法修正為：因故意犯罪）受有期徒刑以上刑之宣告，或曾（
    因故意犯罪）受有期徒刑以上刑之宣告，執行完畢或赦免後
    ，裁判前五年以內未曾（因故意犯罪）受有期徒刑以上刑之
    宣告為要件觀之，均係以行為人於裁判時觀察行為人是否合
    於緩刑之要件，宣告緩刑是否適當，而非以行為時，為其認
    定之基準（最高法院九十二年第十八次決議認「累犯仍非不
    得宣告緩刑」可資參照），此與累犯係重在行為時法不同，
    故行為後，緩刑要件修正，於裁判時應適用修正施行之新法
    。綜上所述，刑法第七十四條關於緩刑要件之規定，於九十
    四年一月七日修正，同年二月二日公布，於九十五年七月一
    日施行（以下簡稱新法），被告犯罪在新法施行前，新法施
    行後，緩刑之宣告，應適用新法第七十四條之規定（最高法
    院九十五年五月二十三日第八次刑事庭決議參照），亦予敘
    明。
三、核被告與該不詳姓名、年籍成年男子所為，均係犯刑法第二
    百零一條第一項之偽造有價證券罪、第二百十六條、第二百
    十條之行使偽造私文書罪、同法第二百十四條之使公務員登
    載不實罪。渠等偽造印文、署押行為為偽造文書、偽造有價
    證券之部分行為，不另論罪。被告偽造私文書之輕度行為，
    為行使之高度行為所吸收，應只論以行使偽造私文書罪；偽
    造有價證券後持以行使，行使偽造有價證券之低度行為為偽
    造之高度行為所吸收，不另論罪。又渠等行使偽造有價證券
    ，當然包含詐欺性質，亦不另論詐欺取財罪。渠等所犯上開
    偽造有價證券罪、行使偽造私文書罪、使公務員登載不實罪
    間，有方法、目的之關係，為牽連犯，應依修正前刑法第五
    十五條規定，從一重即刑法第二百零一條第一項之偽造有價
    證券罪處斷。被告與該不詳姓名、年籍之成年男子就上開犯
    行，有犯意聯絡及行為分擔，為共同正犯。
四、按犯罪之情狀可憫恕者，得酌量減輕其刑，刑法第五十九條
    定有明文，此於犯罪另有「特殊之原因與環境」等等，在客
    觀上足以引起一般同情，認為即予宣告法定低度刑期猶嫌過
    重者，即有其適用（最高法院四十五年度臺上字第一三六一
    號判例可資參酌）。又刑法第五十九條規定，犯罪之情狀可
    憫恕者，得酌量減輕其刑，同法第五十七條規定，科刑時應
    審酌一切情狀，尤應注意左列事項（共十款）為科刑重輕之
    標準，兩條適用上固有區別，惟所謂「犯罪之情狀」與「一
    切情狀」，並非有截然不同之領域，於裁判上審酌其刑時，
    應就犯罪一切情狀（包括第五十七條所列十款事項），予以
    全盤考量，審酌其犯罪有無可憫恕之事由，以為判斷，故適
    用第五十九條酌量減輕其刑時，並不排除第五十七條所列十
    款事由之審酌，惟其程度應達於確可憫恕，始可予以酌減（
    最高法院七十年度第六次刑事庭長會議決議要旨參照）。查
    被告所犯前開偽造有價證券罪，法定最低刑度為三年以上有
    期徒刑，然其係因身罹異位性皮膚炎致謀職不易，因經濟拮
    据，生活壓力所迫。一時未經深思熟慮，偽造其父「乙○○
    」之署押而簽發如事實欄所示之本票，其本意僅作為擔保之
    用，並無使其所偽造之有價證券廣為流通之意。參以被害人
    乙○○與被告係父子關係，是被告本案所為之犯行對金融交
    易秩序之危害，且未危及遠東公司、裕融公司以外之人，因
    此較其他偽造有價證券之經濟犯罪型態可能嚴重擾亂金融秩
    序之程度顯然不同。再參以被告犯後坦承犯行，所偽造本票
    之張數僅有一張，票面金額亦非龐大，並經證人乙○○當庭
    表明宥恕之意等情，其所為固係違法，然犯罪情節尚屬輕微
    ，並非情無可憫之處，縱宣告法定最低刑度三年以上有期徒
    刑，猶嫌過重，爰依刑法第五十九條規定酌減其刑。
五、原審以被告罪證明確，依刑法第二條第一項第前段、二十八
    條、第二百零一條第一項、第二百十六條、第二百十條、第
    二百十四條、(修正前)第五十五條、第五十九條、第二百零
    五條、第二百十九條，刑法施行法第一條之一等規定予以論
    罪科刑。並審酌被告因基於生活經濟壓力等因素，疏於思慮
    ，致觸犯本件犯行，所為固不可取，惟其所簽發之本票僅係
    作為擔保之用，簽發本票之張數僅一張，面額只十六萬元，
    犯後均坦承犯行，態度尚稱良好等一切情狀，於酌減其刑後
    ，量處被告有期徒刑二年，並就上開偽造之貸款及動產抵押
    契約書上之「乙○○」印文及署名一枚及動產擔保交易動產
    抵押設定登記申請書上之「乙○○」印文、署押各一枚，均
    應依刑法第二百十九條規定宣告沒收。偽造之本票一紙，依
    刑法第二百零五條規定宣告沒收，至於該本票上偽造之「乙
    ○○」之簽名、印文各一枚，因該偽造之本票已宣告沒收而
    併予沒收，故不再依刑法第二百十九條之規定為宣告沒收之
    諭知。其認事用法洵無違誤，量刑亦適當。被告空言上訴認
    原判決量刑過重云云，自非可採，為無理由，其上訴應予駁
    回。
六、惟被告於本院審理中業已與被害人裕融公司達成支付款項之
    協議，除於準備程序期日當庭交付三萬元外，餘十萬元分期
    支付。並經裕融公司告訴代理人當庭請求給被告自新機會（
    見本院卷第四○頁），於審理期日檢察官亦請求給予緩刑之
    諭知（見本院卷第五三頁）。查被告前未曾受有期徒刑以上
    刑之宣告，有臺灣高等法院被告前案紀錄表附卷可稽，其因
    一時失慮，致犯本罪，且犯後坦承犯行，深知悔悟，本院認
    其經此次科刑教訓後，當益知警惕，應無再犯之虞，因認其
    所受宣告之刑，以暫不執行為適當，爰併予宣告緩刑四年，
    以勵來茲，而啟自新。又本院為消弭被害人疑慮，並期被告
    能遵守約定按期給付，免僥倖之徒利用分期之利，矇騙被害
    人諒解，並得法院寬判，於給付一、二期款後即不再履行，
    而予被害人二度之傷害，故經被害人同意，依刑法第七十四
    條第二項第三款之規定，命被告自九十七年四月五日起至同
    年八月五日止分五期，於每月五日給付一期款二萬元，至清
    償完畢止，如有一期未履行，視為全部到期。此部分依同法
    第四項規定得為民事強制執行名義，又依同法第七十五條之
    一第一項第四款規定，受緩刑之宣告而違反上開本院所定負
    擔情節重大，足認緩刑難收其預期效果，而有執行刑罰之必
    要者，得撤銷其宣告，併為說明。
據上論結，應依刑事訟訴法第三百六十八條，刑法第七十四條第
一項第一款、第二頂第三款，判決如主文。
本案經檢察官劉欽銘到庭執行職務。
中    華    民    國    97    年    3     月    20    日
                  刑事第一庭    審判長法  官  黃崑宗
                                      法  官  蔡長林
                                      法  官  夏金郎
以上正本證明與原本無異。
如不服本判決，應於收受本判決後十日內向本院提出上訴書狀。
其未敘述上訴理由者並得於提起上訴後十日內向本院補提理由書
狀（均須按他造當事人之人數附繕本）「切勿逕送上級法院」。
                                      書記官  劉岳文
中    華    民    國    97    年    3     月    20    日
附錄本案論罪科刑法條全文：
中華民國刑法第201條
意圖供行使之用，而偽造、變造公債票、公司股票或其他有價證
券者，處3年以上10年以下有期徒刑，得併科3千元以下罰金。
行使偽造、變造之公債票、公司股票或其他有價證券，或意圖供
行使之用，而收集或交付於人者，處1年以上7年以下有期徒刑，
得併科3千元以下罰金。


司法院資訊處製作；財團法人民間司法改革基金會備份。
